【裁判字號】    99,訴,1302
【裁判日期】    991102
【裁判案由】    返還加盟金
【裁判全文】
臺灣臺中地方法院民事判決              99年度訴字第1302號
原      告  丙○○
被      告  優活力企業股份有限公司
法定代理人  丁○○
訴訟代理人  蔡慶文律師
上列當事人間返還加盟金事件，本院於99年10月19日言詞辯論終
結，判決如下：
    主  文
被告應給付原告新臺幣陸拾肆萬元，及自民國九十九年八月十一
日起至清償日止，按週年利率百分之五計算之利息。
訴訟費用由被告負擔。
本判決於原告以新台幣貳拾壹萬元為被告供擔保後，得假執行；
但被告以新臺幣陸拾肆萬元為原告預供擔保，得免為假執行。
    事實及理由
甲、程序事項：
    按起訴狀送達後，原告不得將原訴變更或追加他訴，但被告
    同意或請求之基礎事實同一者，不在此限；被告於訴之變更
    或追加無異議，而為本案之言詞辯論者，視為同意變更或追
    加，民事訴訟法第255 條第1 項第1 款、第2 款、第255 條
    第2 項分別定有明文。本件原告起訴聲明請求：被告應給付
    原告新臺幣（下同）640,000 元及自本訴狀送達翌日起至清
    償日止，按週年利率百分之五計算之利息。並願供擔保請求
    宣告假執行。嗣於民國99年8 月9 日以準備書狀追加備位請
    求，並聲明：被告應給付原告440,000 元及自準備一狀送達
    之翌日起至清償日止，按週年利率百分之五計算之利息。並
    願供擔保請求宣告假執行。經核原告前後主張之基礎事實同
    一，均係以被告不完全給付之法律關係作為基礎，且被告於
    收受上開準備書狀後並未異議，並於99年8 月10日言詞辯論
    期日為本案之言詞辯論，揆諸前揭條文規定，自應准許，合
    先敘明。
乙、實體事項：
一、原告起訴主張：
(一)、兩造於98年4 月27日共同簽訂「Minishop 24H無人商店」連
    鎖加盟投資合約書（下稱系爭合約），雙方同意由原告成為
    被告所經營上開「無人商店」之連鎖加盟者，依約定原告須
    給付被告加盟金640,000 元，原告亦已依約如數給付。惟被
    告除須提供自動販賣機2 台外，依系爭合約第3 條第1 項約
    定，被告尚應提供開業所需之協助，如營業地點之選擇、市
    場可行性評估、自動販賣系統及E-POS 管理系統（即遠端監
    控系統）之教育訓練、在地化商品建議及商品供應等營業必
    要項目之協助，詎料原告在完成教育訓練後，對於經銷場地
    多所推託，在原告數次向經理反應、催告後，才安排至「桃
    園南崁電通市社區」地點。此外，被告所提供之2 部機台並
    非新品而係瑕疵品，除機器本身外表破舊不堪外，並有經常
    性之故障，而合約中所謂的E-POS 系統尚未完全建置，經原
    告多次反映後亦無任何改善。嗣原告於99年4 月12日填具解
    約申請書，向被告要求退還全部加盟金640,000 元，然被告
    經核算後僅願退還204,500 元，經原告催告後，被告仍無善
    意回應，故原告僅能依民法第227 條、254 條之規定，向被
    告為解除契約之意思表示。於契約解除後，原告已將機台返
    還被告，爰依民法第259 條第2 款之規定，請求被告返還全
    部加盟金640,000元予原告。
(二)、退言之，在原告解除契約後，若認為依系爭合約第21條之約
    定，原告須賠償被告違約金200,000 元，則在扣除上開違約
    金後，被告尚應返還440,000 元予原告。況原告認系爭合約
    第21條所定之違約金200,000 元顯失公平，請求依民法第
    252 條規定予以酌減。此外，系爭合約第4 條第1 項尚約定
    ：「... ，於日後本合約終止或其他情況下除自動化生財設
    備折讓金外，其餘金額均無庸退還」。該約定顯失公平，依
    消費者保護法第12條規定應為無效。
(三)、並聲明：
 1. 先位聲明：被告應給付原告640,000 元及自準備一狀送達之
    翌日起至清償日止，按週年利率百分之五計算之利息。願供
    擔保，請准宣告假執行。
 2. 備位聲明：被告應給付原告440,000 元及自準備一狀送達之
    翌日起至清償日止，按週年利率百分之五計算之利息。願供
    擔保，請准宣告假執行。
二、被告則以：
(一)、依系爭合約第2 條第2 項約定：「乙方（即原告，以下同）
    提供之經營地點必須經過甲方（即被告，以下同）現場評估
    核可後始可設置營運；乙方如欲遷移經營地點，應於遷移30
    日前，徵得甲方書面同意」等語，可知原告原則上雖可自行
    選定機台設置地點，惟被告仍得就原告選擇之地點加以評估
    。況原告當初並未就營運地點特別表示意見，且被告桃園地
    區代理經銷商乙○○將既有加盟地點即「電通市社區」介紹
    予原告後，已帶領原告至現場了解機台實際之營運現況，並
    告知原告該地點係前加盟者已營運之場地，且2 部機台已陳
    列使用約3 個月左右，原告對此亦已同意。而原告經營績效
    之所以不佳，乃在於其未能主動深入瞭解當地市場現況與消
    費者所需，積極調整機台商品以因應客戶客製化需求，或辦
    理相關行銷活動等等。故原告所稱被告對經銷地點多所推託
    、提供機台係瑕疵品、E-POS 系統尚未建置云云，皆與事實
    有所出入，洵不足採。另系爭合約第21條尚約定：「乙方中
    途解約時，應主動以書面方式說明理由並且獲得甲方書面同
    意，否則乙方應賠償甲方違約金新臺幣200,000 元整」。原
    告無故主張解約，自應依前述約定賠償被告，是原告請求被
    告返還加盟金云云，為無理由等語，資為抗辯。
(二)、答辯聲明：原告之訴駁回。如受不利判決，願供擔保請准宣
    告免為假執行。
三、下列事實，有原告提出連鎖加盟契約書、收據、匯款委託書
    、解（換）約申請書為證，並為兩造所不爭執（見本院卷第
    51頁背面），堪信屬實，本院採為判決之基礎：
(一)、原告與被告於98年4 月27日共同簽訂「Minishop 24H無人商
    店」連鎖加盟合約書，在雙方合約成立後，依約定原告須給
    付加盟金640,000 元，原告已依約如數給付640,000 元予被
    告，兩造合約內容如原告所提連鎖加盟合約書所載（原證一
    ）。
(二)、原告於99年4 月12日填載「Minishop 24H無人商店」解（換
    ）約申請書，被告確已收受。
(三)、被告有對原告完成教育訓練，並於98年8 月22日進駐「桃園
    南崁電通市社區」。
四、本院之判斷：
(一)、經查，系爭合約第2 條第2 項約定：「乙方提供之經營地點
    必須經過甲方現場評估核可後始可設置營運；乙方如欲遷移
    經營地點，應於遷移30日前，徵得甲方書面同意」；第3 條
    第1 項則約定：「甲方應適時提供下列服務：一、初期服務
    ：依甲方根據市場分析結果與經驗判斷認為開業前所需之協
    助，如營業設置地點的選擇、市場可行性評估、自動販賣系
    統及E-POS管理系統之教育訓練、在地化商品建議及商品供
    應等營業必要項目之協商」。自上開約定觀之，加盟地點須
    經被告評估，而非由原告片面決定，惟被告於選擇經營地點
    之際，尚須適時為之。又訴外人甲○○於98年6月間，加盟
    被告所經營之「Minishop 24H無人商店」，並進駐桃園南崁
    「電通市社區」營運，嗣於同年8月間，原告於上開地點接
    手經營。被告於原告進駐前，已告知原告該公司並無全新機
    器，且上開2部機台已營運3個月等情，有證人即被告桃園地
    區代理經銷商乙○○所出具之聲明書一份在卷可稽（見本院
    卷第69頁）。而證人乙○○於99年10月19日審理時尚具結證
    稱：「（原證三是你所寫，內容是否都真正？）都真正，可
    以引用作為我今日之證述；（原告有跟被告簽訂加盟合約，
    該機台擺設在電通市社區原告有無同意？）有，我有告知原
    告該二機器並非全新機器，原告也有同意」等語。原告雖稱
    ：被告對於經銷場地多所推託，且於數次反應、催告後，被
    告方安排至桃園電通市社區等語，惟兩造係於98年4月27日
    締結契約，至被告於同年8月22日進駐為止，其間僅約4個月
    ，尚稱合理。況被告已確實告知經營地點及機台狀況，而原
    告對於進駐該社區營運乙節，亦已表示同意，足認被告於評
    估經營地點之際，尚已盡到其注意義務。
(二)、然原告另主張：機台有經常性之故障，且E-POS 系統尚未建
    置，被告未依約給付等語。查證人乙○○出具之上開聲明書
    內容載明：「原告經營期間因機台故障率太高，已多次超出
    北部經銷商所能維修之範圍，而被告與金雨企業股份有限公
    司（即原廠，下稱金雨公司）尚因種種因素，導致金雨公司
    有不能到場維修之狀況。另E-POS系統於連線初期雖曾連線
    成功，但後台管理系統尚需改版後方能呈現完整功能，且連
    線於98年9月間即已斷線，至99年8月止尚未能修復」。而證
    人乙○○於本院審理時亦具結證稱：「E-POS系統於交機時
    是不齊的，但後續公司建置該系統後，伊才再去作調整，離
    交機時約有1個月；交機時除E-POS系統外是完整的，但交機
    後陸續的問題就是紙鈔機、錢幣輸送帶常卡幣，機台電腦系
    統會當機，E-POS系統測試不到1個月就斷線了，這些問題伊
    都有反應給被告；但硬體設備如電腦系統、客製化零件等也
    有故障，但這必須要原廠來維修，伊沒有辦法排除，後來原
    廠有來維修好，但原告抱怨原廠維修不符合合約，但這是原
    廠的問題；伊結論是這個機器確實故障有點頻繁」等語。經
    核上開證述，與聲明書之內容大致相符，且證人乙○○為被
    告之經銷商，與被告利害關係密切，殊無誣陷被告之理，足
    認原告主張E-POS系統尚未建置完全，機台經常故障等語，
    應可採信。又上開2部機台雖仍具自動販賣機之基本功能，
    惟觀諸系爭合約及其廣告單（見本院卷第23頁）所載，E-
    POS 系統顯屬雙方契約之重要部分，況原告亦明確陳稱因伊
    係上班族，無法經常去看機台，方會選擇加盟等語，故該系
    統對原告而言實具重要意義，今被告未能提供該項服務，其
    給付顯有瑕疵，自屬不完全之給付。被告辯稱：原告本身經
    營理念不佳，方推託E-POS系統尚未建置云云，顯不足採。
(三)、按因可歸責於債務人之事由，致為不完全給付者，債權人得
    依關於給付遲延或給付不能之規定行使其權利；契約當事人
    之一方遲延給付者，他方當事人得定相當期限催告其履行，
    如於期限內不履行時，得解除其契約，民法第227 條第1 項
    、第254 條分別定有明文。經查，本件被告具有不完全給付
    之可歸責事由，已如前述，且原告已多次催請被告補正，然
    迄至99年4月12日原告以被告未能履行承諾為由，提出解（
    換）約申請書予被告時，猶未補正，業據前述前揭證人乙○
    ○證述屬實。嗣原告再為催告，並要求原告於十日內退還全
    部加盟金等情，有上開解（換）約申請書、蘆竹光明郵局第
    107號存證信函及其收件回執在卷可證，堪認本件原告已合
    法解除兩造間系爭合約。
(四)、次按契約解除時，當事人雙方回復原狀之義務，除法律另有
    規定或契約另有訂定外，依左列之規定：二、受領之給付為
    金錢者，應附加自受領時起之利息償還之，民法第259條第2
    款定有明文。本件兩造之契約，既經原告合法解除，則原告
    自得請求被告返還已給付之加盟金640,000元。被告另辯稱
    ：原告無故主張解約，依系爭合約第21條約定，原告尚應依
    約賠償被告，是原告請求返還加盟金，為無理由云云。然查
    ，系爭合約第21條雖約定：「乙方中途解約時，應主動以書
    面方式說明理由並且獲得甲方書面同意，否則乙方應賠償甲
    方違約金新臺幣200,000元整」等語，惟被告履約既不完全
    ，原告主張解除契約，並請求返還已給付之加盟金乙節，依
    法實具正當理由，而非任意解約，自不能僅憑上開約定，即
    限制原告正當權利之行使。
五、綜上所述，原告因被告不完全給付，解除兩造間系爭合約，
    並依民法第259條第2款規定，請求被告給付640,000元，及
    自準備一狀繕本送達翌日即99年8月11日起至清償日止，按
    週年利率百分之五計算之利息，為有理由，應予准許。又本
    院既認原告先位聲明有理由，自無庸應就其備位聲明之法律
    關係再予審究，併此敘明。
六、兩造陳明願供擔保，請准宣告假執行或免為假執行，經核均
    無不合，爰分別酌定相當擔保金額併准許之。
七、本件事證已臻明確，兩造其餘攻擊防禦方法及所舉證據，經
    審酌結果，與本件判決結論均無影響，爰不一一論述，附此
    敘明。
八、據上論結，本件原告之訴為有理由，依民事訴訟法第78條、
    第390條第2項、第392條第2項，判決如主文。
中    華    民    國    99    年    11    月    2     日
                  民事第四庭          法  官  洪堯讚
一、右為正本係照原本作成。
二、如不服本判決，應於判決送達後20日內，向本院提出上訴狀
    （須按他造當事人之人數附繕本），如委任律師提起上訴者
    ，應一併繳納上訴審裁判費。
三、提起上訴，應以上訴狀表明(一)對於第一審判決不服之程度
    ，及應如何廢棄或變更之聲明，(二)上訴理由（民事訴訟法
    第441條第1項第3款、第4款），提出於第一審法院。
中    華    民    國    99    年    11    月    3     日
                                      書記官

司法院資訊處製作；財團法人民間司法改革基金會備份。
